臺灣高等法院刑事判決
110年度上訴字第574號
上  訴  人  臺灣新竹地方檢察署檢察官
被      告  游子萱


上列上訴人因被告違反洗錢防制法等案件，不服臺灣新竹地方法
院109年度金訴字第190號，中華民國109年12月30日第一審判決
（起訴案號：臺灣新竹地方檢察署109年度偵字第8010號），提
起上訴，及移送併案審理（併辦案號：臺灣新竹地方檢察署110
年度偵字第1273號），本院判決如下：
    主  文
原判決撤銷。
乙○○幫助犯洗錢防制法第十四條第一項之一般洗錢罪，處有期徒
刑貳月，併科罰金新臺幣伍仟元，罰金如易服勞役，以新臺幣壹
仟元折算壹日。緩刑貳年。
    事  實
一、乙○○明知金融機構帳戶帳戶係個人理財之重要工具，為攸關
    個人財產、信用之表徵，可預見將金融帳戶之存摺、提款卡
    、密碼提供他人使用，將可能遭他人自行或轉由不詳人士使
    用供實行詐欺取財犯罪，作為詐欺被害人並指示被害人匯入
    款項之用，再將該犯罪所得提取轉出，製造金流斷點，以掩
    飾犯罪所得真正去向而逃避檢警追緝，仍基於容任該結果發
    生亦不違背其本意之幫助詐欺取財與幫助洗錢之不確定故意
    ，將其所有之合作金庫商業銀行股份有限公司帳號000-0000
    00000000號帳戶(下稱合作金庫帳戶)及台北富邦商業銀行股
    份有限公司帳號000-000000000000號帳戶(下稱富邦銀行帳
    戶)之存摺及金融卡，於民國109年4月初某日，在新竹市中華
    大學附近之某統一超商，以交貨便提供予真實姓名年籍不詳、
    通訊軟體LINE暱稱「林小姐(未成年不行)」之詐騙集團成員
    ，並以LINE告知對方密碼，而容任他人將前揭帳戶作為詐騙
    不特定人匯款及取得贓款、掩飾犯行之人頭帳戶，以此方式幫
    助詐騙集團從事財產犯罪及掩飾犯罪所得之去向。嗣不詳詐
    騙集團取得上開金融帳戶之存摺及金融卡後，即意圖為自己不
    法之所有，基於詐欺取財之犯意，於同年月9日17時27分許
    ，致電甲○○，佯為甲○○之姪女的丈夫「阿強」，並叫甲○○加
    其為LINE好友，又於同年月10日11時許，以LINE連繫甲○○並
    向甲○○佯稱急需用錢云云，致甲○○陷於錯誤，於當日在新北
    市○○區○○路000號即玉山商業銀行三峽分行，將新臺幣(下同
    )15萬元臨櫃匯款至乙○○之合作金庫帳戶內；另於同年月10
    日10時許，致電丙○○，佯為丙○○之姪子黃柏凱，以LINE連繫
    丙○○並向丙○○佯稱急需用錢云云，致丙○○陷於錯誤，於當日
    12時36分許，在桃園市○○區○○街0號之郵局内，將5萬元臨櫃
    匯款至乙○○之富邦銀行帳戶内。
二、案經甲○○訴由新竹市警察局第二分局報告臺灣新竹地方檢察
    署檢察官偵查起訴，及丙○○訴由桃園市政府警察局桃園分局
    報告臺灣桃園地方檢察署檢察官移送併辦。　　　
    理  由
壹、證據能力部分：
    按被告以外之人於審判外之陳述，雖不符刑事訴訟法第159
    條之1至第159條之4之規定，而經當事人於審判程序同意作
    為證據，法院審酌該言詞陳述或書面陳述作成時之情況，認
    為適當者，亦得為證據。又當事人、代理人或辯護人於法院
    調查證據時，知有第159條第1項不得為證據之情形，而未於
    言詞辯論終結前聲明異議者，視為有前項之同意，同法第15
    9條之5亦有明定。查本件檢察官及被告就本判決下列所引被
    告以外之人於審判外陳述之證據能力均不予爭執，迄至言詞
    辯論終結，亦未對該等證據之證據能力聲明異議，本院審酌
    該些供述證據作成時，核無違法取證或其他瑕疵，認為以之
    作為本案之證據屬適當，自有證據能力。其餘資以認定被告
    犯罪事實之非供述證據，均查無違反法定程序取得之情形，
    依刑事訴訟法第158條之4反面規定，亦具證據能力。
貳、實體部分：
一、認定犯罪事實所憑之證據及理由： 
    上開事實，業據被告於原審及本院準備程序、審理時坦承在
    卷（見原審卷第28、32頁，本院卷第48、76、77頁），復據
    告訴人甲○○(見偵字第8010號卷第4、5頁)、丙○○(見偵字第1
    4191號卷第9、10頁)證述明確，並有告訴人甲○○提供之匯款
    申請書、line對話紀錄內容及與詐騙集團通聯紀錄手機截圖畫
    面、受理詐騙帳戶通報警示簡便格式表、反詐騙諮詢專線紀錄
    表、金融機構聯防機制通報單(見偵字第8010號卷第6、10至13
    頁)，告訴人丙○○提出之匯款申請書、line對話紀錄內容及與
    詐騙集團通聯紀錄手機截圖畫面、受理詐騙帳戶通報警示簡便格
    式表、反詐騙諮詢專線紀錄表、金融機構聯防機制通報單(見偵
    字第14191號卷第13至16、21-1、23至26頁)，且有被告合作
    金庫、富邦銀行帳戶交易明細及其與年籍不詳之「林小姐(未成
    年不行)」LINE帳號截圖畫面在卷可資佐證(見偵字第8010號
    卷第31至33、35至38頁，偵字第14191號卷第32、33頁)，足
    認被告之自白核與事實相符，堪以採信。綜上，本案事證明
    確，被告犯行洵堪認定，應依法論科。
二、論罪：
　㈠按刑法上之幫助犯，係對於犯罪與正犯有共同之認識，而以
    幫助之意思，對於正犯資以助力，未參與實施犯罪構成要件
    之行為者而言（最高法院88年度台上字第1270號判決意旨參
    照）。被告提供上開銀行帳戶之提款卡、密碼予他人使用，
    係使詐欺集團向告訴人詐騙財物後，得以使用該帳戶為匯款
    工具，進而取得款項以隱匿、掩飾犯罪所得去向，尚非實施
    詐欺取財、洗錢之構成要件行為，此外，查無證據證明被告
    有參與詐欺取財、洗錢犯行之構成要件行為，堪認被告所為
    ，係參與詐欺取財、洗錢構成要件以外之行為，僅對遂行詐
    欺取財、洗錢犯行資以助力，為幫助犯。核被告所為，係犯
    刑法第30條第1項前段、第339條第1項之幫助詐欺取財罪及
    刑法第30條第1項前段、洗錢防制法第14條第1項之幫助洗錢
    罪。公訴意旨雖認被告係成立洗錢防制法第14條第1項之正
    犯，然被告僅提供帳戶予詐欺集團成員，無參與後續之提款
    行為，其所為並非洗錢防制法第2條第2款所指洗錢行為，無
    從成立一般洗錢罪之直接正犯，此部分公訴意旨，容有誤會
    。惟正犯與幫助犯、既遂犯與未遂犯，其基本犯罪事實並無
    不同，僅犯罪之態樣或結果有所不同，尚不生變更起訴法條
    之問題，自毋庸變更起訴法條，附此敘明。　　
　㈡被告以一提供帳戶行為，幫助他人向告訴人甲○○、丙○○詐騙
    ，為想像競合犯，應從一重處斷；又被告以一幫助行為同時
    犯幫助詐欺取財罪與幫助一般洗錢罪，亦為想像競合犯，應
    依刑法第55條規定，從一重以幫助一般洗錢罪處斷。
　㈢被告幫助他人犯一般洗錢罪，為幫助犯，爰依刑法第30條第2
    項規定減輕其刑。
　㈣按犯洗錢防制法第14條、第15條之罪，在偵查或審判中自白
    者，減輕其刑，同法第16條第2項定有明文。被告於原審及
    本院審理時，就被訴之幫助詐欺取財、洗錢等犯罪事實均已
    自白（見原審卷第28、32頁，本院卷第48、76、77頁），應
    依洗錢防制法第16條第2項規定遞予減輕其刑。　　
　㈤至檢察官移送併辦（臺灣新竹地方檢察署110年度偵字第1273
    號）部分，與本案檢察官起訴之犯罪事實，有想像競合犯之
    裁判上一罪關係，依審判不可分之原則，為起訴效力所及，
    本院自應併予審理，附此敘明。　
三、撤銷原判決之理由及量刑之審酌：
  ㈠原審經審理結果，認被告犯罪事證明確，予以論罪科刑，雖
    非無見，惟查：⒈本件被告提供上開銀行帳戶提款卡、密碼
    予他人使用，由他人將該帳戶用於收受及取得詐欺告訴人等
    款項，製造金流斷點，使該詐欺集團得以藉此掩飾、隱匿該
    等詐欺犯罪所得之去向，所為除成立幫助詐欺取財罪外，尚
    應論以幫助洗錢罪，原判決認被告犯行僅成立幫助詐欺取財
    罪，而就被訴幫助洗錢罪部分，不另為無罪之諭知，容有未
    合。⒉臺灣新竹地方檢察署110年度偵字第1273號移送併辦部
    分，與被告業經起訴部分屬想像競合犯之裁判上一罪關係，
    為起訴效力所及，原審法院未及審酌此部分亦為起訴效力所
    及，而未予判決，亦有違誤。⒊再按刑罰之量定，固屬法院
    自由裁量之職權行使，然刑事審判之量刑，旨在實現刑罰權
    之分配的正義，故法院對科刑判決之被告量刑，應符合罪刑
    相當原則，使罰當其罪，以契合人民之法律感情。此所以刑
    法第57條明定科刑時應審酌一切情狀，尤應注意該條所列各
    款情形，以為科刑輕重之標準。再刑法第57條第10款所稱犯
    罪後之態度，應包括犯人犯罪後，是否與告訴人達成和解、
    賠償損害等情形在內。查本件被告提起上訴後，於本院審理
    期間，業與告訴人丙○○成立和解，有本院和解筆錄1件在卷
    為據（見本院卷第103頁），原判決於量刑時未及審酌此項
    有利於被告之事實，其量刑自非允當。檢察官上訴主張被告
    尚應構成洗錢防制法上一般洗錢罪之幫助犯，且原審未及審
    酌移送併辦之犯罪事實，難謂量刑相當，指摘原判決不當，
    依前所述，即為有理由。而原判決既有前揭各項可議之處，
    自屬無可維持，應由本院撤銷改判。
  ㈡爰審酌被告提供金融帳戶予真實年籍姓名不詳之人使用，而
    幫助詐欺、洗錢，增加被害人尋求救濟及治安機關查緝犯罪
    之困難，且因被告提供系爭帳戶，使被害人受騙匯入之款項
    經提領後，即難以追查犯罪所得去向，而得以切斷特定犯罪
    所得與犯罪行為人間之關係，致使被害人難以向施行詐術者
    求償，助長詐欺犯罪之猖獗、危害國內金融交易秩序，所為
    本應非難；惟考量被告犯後坦承犯行之態度，堪認已有悔意
    ，且於本院審理期間，業與告訴人丙○○達成和解、如數清償
    ，有和解筆錄1件及本院公務電話查詢紀錄表3件在卷可稽(
    見本院卷第53至59頁)，又因告訴人甲○○經本院傳喚未到庭
    而無法達成和解，兼衡被告於原審及本院自陳高職畢業之智
    識程度、未婚、家有父母及哥哥，現從事作業員，月入約2
    萬8千元等家庭生活狀況(見原審卷第33頁，本院卷第77頁)
    ，暨其犯罪動機、目的、手段、被害人數及被詐騙之金額等
    一切情狀，量處如主文第2項所示，並就併科罰金部分，諭
    知易服勞役之折算標準，以示懲儆。
四、緩刑之諭知：
　　經查，被告前未曾故意犯罪受有期徒刑以上刑之宣告，有本
    院被告前案紀錄表附卷可憑，其因一時失慎而為本件犯行，
    於原審及本院審理期間均能坦承犯行，堪認已有悔意，再參
    酌被告年紀尚輕，其因一時失慮致犯本罪，犯後已與告訴人
    丙○○達成和解，並給付賠償金2萬元，告訴人亦表示同意法
    院對給予被告緩刑（見本院卷第51、59頁），本院認被告經
    此科刑教訓，當知所警惕而無再犯之虞，其所受刑之宣告，
    以暫不執行為適當，併宣告緩刑2年，以啟自新。　　
五、沒收之說明：
    被告否認因交付上開帳戶已獲取報酬，且查無積極證據足資
    證明被告已朋分款項，難認被告獲有犯罪所得，自無從宣告
    沒收追徵。至於被告銀行帳戶之存摺、金融卡，雖係供犯罪
    所用之物，但未經扣案，迄今仍未取回，且業經警方通報列
    為警示帳戶，自已欠缺沒收之刑法上重要性，爰依刑法第38
    條之2第2項規定，不予宣告沒收或追徵。　　　
據上論斷，刑事訴訟法第369條第1項前段、第364條、第299條第
1項前段，洗錢防制法第14條第1項、第16條第2項，刑法第11條
前段、第30條、第339條第1項、第55條、第42條第3項、第74條
第1項第1款，刑法施行法第1條之1第1項，判決如主文。　　
本案經檢察官賴佳琪提起公訴及移送併辦，檢察官高上茹提起上
訴，檢察官陳昱旗到庭執行職務。
中　　華　　民　　國　　110 　年　　8 　　月　　24　　日
                  刑事第十一庭  審判長法　官  周煙平
                                      法　官  陳俞伶
                                      法　官  連育群
以上正本證明與原本無異。
如不服本判決，應於收受送達後20日內向本院提出上訴書狀，其
未敘述上訴之理由者並得於提起上訴後20日內向本院補提理由書
（均須按他造當事人之人數附繕本）「切勿逕送上級法院」。
                                      書記官  廖紫喬
中　　華　　民　　國　　110 　年　　8 　　月　　24　　日
附錄：本案論罪科刑法條全文　　
洗錢防制法第14條
有第二條各款所列洗錢行為者，處7年以下有期徒刑，併科新臺
幣5百萬元以下罰金。
前項之未遂犯罰之。
前二項情形，不得科以超過其特定犯罪所定最重本刑之刑。
中華民國刑法第339條
意圖為自己或第三人不法之所有，以詐術使人將本人或第三人之
物交付者，處5年以下有期徒刑、拘役或科或併科50萬元以下罰
金。
以前項方法得財產上不法之利益或使第三人得之者，亦同。
前二項之未遂犯罰之。